臺灣高等法院高雄分院刑事判決　　　　 94年度上易字第591號
上　訴　人
即　被　告　乙○○
選任辯護人　邱芬凌律師
上列上訴人因詐欺案件，不服臺灣屏東地方法院93年度易字第
526 號中華民國94年7 月13日第一審判決（起訴案號：臺灣屏東
地方法院檢察署93年度偵緝字第238 號），提起上訴，本院判決
如下：
     主  文
原判決撤銷。
乙○○無罪。
     理  由
一、公訴意旨略以：被告乙○○原領有經濟部礦務局所核准花蓮
    縣富里鄉大莊越山西方地方台濟採字第5373號寶石（玉髓）
    礦業權，惟因尚未依法辦妥核定礦業用地、租購用地及申報
    開工等手續，仍不得有採礦行為，且因自90年間起即欠繳礦
    區稅，迄至91年下期（91年7 月至12月）止累計已欠繳4 期
    ，經濟部乃依礦業法第43條第4 款規定，於92年4 月14日公
    告撤銷其礦業權。詎乙○○明知其礦業權業經撤銷，且不得
    因補繳所積欠之礦區稅而回復，復不得就原領礦區重新提出
    申請，竟意圖為自己不法之所有，於92年4 月23日，在其位
    於屏東縣潮州鎮○○街112 號住處，向有意投資礦石事業之
    告訴人丙○○、被害人甲○○隱匿上情，復訛稱「其擁有礦
    業權，過去已有實際開採過，嗣因資金不足因而停工2 年，
    故僅需補繳稅金即可復工開採礦石」等語，且仍將礦業權證
    書懸掛屋內牆壁上，使丙○○等人陷於錯誤，因而簽訂「合
    股契約書」。嗣於同年5 、6 月間，丙○○等人交付附表所
    示之款項，未聞乙○○有何復工開採礦石之跡象，深覺有異
    ，乃由甲○○之配偶顏朝旺自行向主管機關經濟部礦務局查
    詢，始得知乙○○之礦業權早於簽訂契約前即遭經濟部公告
    撤銷，方知受騙。案經丙○○訴請偵辦，因認被告有犯刑法
    第339 條第1 項之詐欺罪嫌。
二、按犯罪事實應依證據認定之，無證據不得認定犯罪事實，不
    能證明被告犯罪者，應諭知無罪之判決，刑事訴訟法第154
    條第2 項、第301 條第1 項分別定有明文。又告訴人之告訴
    ，係以使被告受刑事訴追為目的，是其陳述是否與事實相符
    ，仍應調查其他證據以資審認；且認定不利於被告之事實，
    須依積極證據，苟積極證據不足為不利於被告事實之認定時
    ，即應為有利於被告之認定，更不必有何有利之證據（最高
    法院52年度台上字第1300號、30年上字第816 號判例參照）
    。次按刑法第339 條詐欺罪之成立，係以行為人自始意圖為
    自己或第3 人不法之所有，以詐術使人將本人或第3 人之物
    交付或取得利益為要件，所謂以詐術使人交付，必須被詐欺
    人因其詐術而陷於錯誤，若其所用方法，不能認為詐術，亦
    不致使人陷於錯誤，即不構成該罪（最高法院46年台上字第
    260 號判例參照）。
三、公訴人認被告有犯詐欺罪嫌，係以告訴人丙○○之指訴，證
    人潘維郎之證述，及卷附之礦務局93年8 月10日礦局東字一
    第00000000000 號函、92年4 月23日之合股契約書各1 件，
    為其主要論據。訊據上訴人即被告乙○○堅決否認有前開詐
    欺犯行，辯稱：
  (一)被告於86、7 年間投資上千萬元在花蓮富里鄉大莊越山西方
    地方探採台灣玉髓寶石，已發現礦脈，且已完成地界測量釘
    礦區界樁，甚露頭點礦石化驗等工作已完成，雖有取得採礦
    權，惟因資金不足無法繼續辦理後續開採手續即為停工，因
    礦場停工且未繳納稅金已兩年遭撤銷需訴願或重新再申請，
    原本已放棄開採之念頭，告訴人知悉被告曾在花蓮採礦並已
    發現礦脈，惟已遭撤銷採礦權須重新申請，即表示要與被告
    合作經營玉石工廠，為維持玉石工廠長久經營，須繼續辦理
    開採，惟因礦場已未繳稅逾2 年如需再開礦運作須重新回復
    礦權，被告雖遭撤銷礦業權，惟此為當時告訴人所知悉, 告
    訴人丙○○並叫其沈姓男友於訂約次日自潮州載被告至台北
    詢問相關訴願事宜，其目的無非監督被告是否真的北上辦理
    訴願，告訴人同意提供資金給予被告繼續辦理回復礦權開採
    相關手續，並非立即可以開採，有合約第2 條可憑，而重新
    辦理回復礦權等手續須先做水土保持、安全措施、蓋工寮及
    開出搬運路線等道路始能向主管機關申請勘驗安全設施無虞
    後始能再核准回復礦權開採礦石，告訴人願意投資讓被告對
    原本放棄的開採計劃又重新燃起一線希望，合作的事業即分
    多頭進行。
  (二)又告訴人主張被告稱只要投入資金即得開採云云，被告否認
    之。
    1.果被告之礦權毫無問題，正常的運作礦場，被告如何需做
      如此大之犧牲及讓步，耗資千萬找到礦脈僅擁有百分之20
      股份？而果僅投入資金即可開採為何契約書第2 條要載明
      辦理開工、租地申請手續等。
    2.而當時說好合夥開發經營寶石事業，當初所需資金為300
      萬元，其中120 萬元為回復礦權所需之費用及一切開支，
      80萬元為玉里管理處租屋雜支及將來開採動工之預備款，
      另100 萬元為設置礦石工廠之費用（即潮州玉石工廠之籌
      備費用），即在花蓮回復礦權重新開採手續及籌備工作，
      要200 萬元，潮州工廠部分100 萬元共300 萬元（此未詳
      載於契約，惟經告訴人自承），試問果如告訴人所稱僅需
      繳清欠稅即可動工開採，重繳稅金僅4 、5 萬元即為足夠
      ，何需投資到300 萬元？而300 萬元之其中120 萬元花在
      回復礦權之費用，豈非大違常情，必也被告告知因礦權遭
      取銷需花費更多錢始能回復，否則豈會需要120 萬元？
    3.再被告並未曾表示投入資金即可開採，此有兩造會算之支
      出金額項記載「礦物局費用120 萬」，足證當時言明必須
      重新向礦務局重新申請核准費用，而非記載開採之費用，
      果逕得為開採，根本不需要再向礦務局耗費如此多之精神
      及費用。
    4.且若未被取銷礦權逕為繳納稅金即可，何需於合股契約再
      載明租地「申請手續」等詞，而原審以契約為何未載礦業
      權遭撤銷一事，惟被告並非訂約之專才，且此為當時眾人
      所明知之事實，並未加強調，此由契約甚為簡略對於諸多
      事項資金運用等均未載明即明，果有訂明今日當不致有此
      糾葛，實為告訴人為將投資款取回所不實之供詞。
四、經查：
  (一)依卷附之合股契約書所載：「一、甲方（指被告）將提供佑
    禮寶石礦場作為主要之寶石貨源。同時負責寶石開採、加工
    各項作業，甲方並擁有百分之20之股份營利。二、工廠設立
    、機械、採購、開採工資、辦理開工、租地申請手續等所需
    資金全部由乙方（指丙○○、甲○○）負責支付，乙方並擁
    有百分之80股份營利。三、以上所需資金預計新台幣佰萬
    元。四、甲方在向政府承租期有效期間內不得藉故解約，否
    則將負乙方所提出之一切損失，並不得有異議。」等語。觀
    之，雙方簽訂合約時，被告已無資力，故在股份營利作重大
    讓步，僅取得百分之20，而告訴人於負擔全部開採等全部資
    金之餘，並取得百分之80之股份營利。告訴人於簽訂之時，
    既已明知被告之資力困難，仍願意投資，足見被告並未施用
    詐術，使告訴人陷於錯誤，而參加本件採礦事宜，至為明確
    。而本件丙○○、甲○○依合約共同出資之300 萬元，其中
    100 萬元則由丙○○在屏東縣潮州鎮○○路272 號開設玉石
    店販售所開採之玉石成品，其中200 萬交由被告作為在花蓮
    礦場採礦事宜使用，已經告訴人供明在卷，則告訴人等交予
    被告之採礦投資款項僅為200 萬元。
  (二)關於礦業權申請及礦產開採之通常程序為何，經原審向經濟
    部礦務局函詢結果，據覆稱：「礦業申請人依礦業法第15條
    規定，備齊書圖、費件，提出申請設定礦業權（探礦權或採
    礦權）案件，該局即依據礦業法及相關規定會同當地縣市政
    府及特定目的事業主管機關等派員實地勘查，並依法嚴格審
    查處理。礦業權經核准設定登記後，僅係取得核准設定區域
    內礦質探採之權利，尚無土地使用權利。故於進行開採前，
    仍須依礦業法第43條第1 項規定申請核定礦業用地。用地案
    於辦理時，該局除函邀相關機關現場會勘外，並依據同條第
    3 、4 項規定，先徵詢地政、環境保護、水土保持、其他相
    關主管機關及土地所有人之意見，土地為公有時，該局核定
    前，則徵求該土地管理機關同意後始予以核定。礦業權者再
    據以向土地管理機關辦妥租用手續復依礦業法第58條暨同法
    施行細則第11條規定申報開工取得礦場登記證後，始可於租
    地內進行採礦作業。故其程序需先領得礦業權後，方得依法
    定程序辦理核定礦業用地、租購用地、申報開工等手續。」
    ，有經濟部礦務局94年5 月31日礦局東一字第09400124220
    號函附卷可佐（見原審卷第223 至224 頁）。申言之，關於
    礦產之開採，必以先取得主管機關即礦務局核准設定登記礦
    業權為前提要件，然取得礦業權後，亦非當然具備使用礦藏
    土地之權利，尚須申請核定礦業用地，始得在核准登記之礦
    場內進行實際之礦石開採作業。再者，被告之礦業權經撤銷
    後，依修正前（即被告行為時）之礦業法第36條規定，原礦
    業權人不得就原領礦區重新提出申請（嗣於92年12月31日修
    正公布之同法第32、38條亦同此旨），此有前開經濟部礦務
    局函覆文可考（見本院卷第224 頁），準此，被告於訴願遭
    駁回後，故不得以其名義就原領礦區重新提出申請，但仍可
    以合夥人即告訴人或甲○○名義重新提出申請。再查就合股
    契約書第2 條規定「租地申請手續等所需資金全部將由乙方
    負責支付」等語，顯然雙方已就若依訴願程序無法回復礦權
    ，則朝重新申請礦權準備。因依上所述，申請設定礦業權，
    除須經事業主管機關派員勘查外，於核定礦業用地後，仍需
    向土地管理機關辦妥租用手續，始得於租地內進行採礦作業
    。由上以觀，兩造於簽訂合股契約書之時，已談及重新申礦
    權等事宜，亦即一面提起訴願程序以恢復礦權，一面積極準
    備重新申請礦權之前置，至為明顯。從而，告訴人、證人甲○○、顏朝旺於偵查中及原審指稱：被告表示領有礦業權，
    惟因停工2 年未開採，須補繳稅金後即可復工等情，顯然與
    事實不符，均難採為不利於被告之認定。
  (三)被告上述原領得之礦業權因欠繳礦區稅，於92年4 月14日經
    經濟部公告撤銷其礦業權，此有經濟部92年4 月14日經授務
    字第09220109600 號公告附於偵查卷第30頁可稽。而雙方於
    92年4 月23日簽訂合股契約書之後，被告立即向行政院提起
    訴願，嗣經行政院93年9 月30日以院臺訴字第09200889640
    號決定書駁回訴願在案，此行政院上開決定書及合股契約書
    各1 件附於偵查卷可稽。衡之常情，被告邀請告訴人等投資
    開採礦石，苟其目的旨在詐欺，則其得款之後，目的既已達
    成，實無再提起訴願，以求恢復採礦權之必要。
  (四)被告收取告訴人投資款項，大都用於申請礦業權前置作業，
    有被告提出之支付明細表在卷可稽。且證人謝雄朋於本院審
    理時亦結證：我在92年5 月以前，曾在玉里工作，受僱於乙○○，當時有5 個人，作開路、搭工寮、水土保持等工作，
    工頭叫傑哥。我做了快1 個月，我去的時候，他們已在做了
    。我的工資1 天1,500 元。我們在那邊的開銷，包括吃飯，
    都由乙○○支付，我們住在他朋友的房子。先開路至最上面
    ，我們就搭工寮，引山泉水，作水土保持，因開路後，有時
    會下雨，路就塌掉，所以要作水土保持，開路說要採礦，尚
    在準備中，未實際採曠。我們在玉里工作時，丙○○有來看
    我們，並請我們吃飯。後來聽說她不做了，叫人把設備搬下
    去，是利用我們開的路搬下去等語（見本院94年10月20日審
    判筆錄），由上觀之，被告確有於簽約之後，即購買機具僱
    工開闢道路，並於礦區搭工寮，作水土保持，為重新申請礦
    權，作前置作業準備工作，以利將來事業主管機關能派員前
    往礦區作實地勘查，只因後告訴人不願再投資，以致停止作
    業。告訴人等所交付之款項既用於開路，添購設備等重新申
    請礦權之支出，即無不法之詐欺意圖甚明。至於證人潘維郎
    於原審及本院審理中僅證述：曾替丙○○轉交2 次錢予乙○○，1 次10萬元，1 次15萬元等情，亦難採為不利於被告之
    認定。
五、綜上所述，被告所辯各情，應堪採信。此外，復查無其他確
    切之證據足證被告有公訴人所指之犯行，依前開判例之意旨
    ，應認被告犯罪不能證明。原審未予詳查，遽為被告科刑之
    判決，尚有未當。被告上訴意旨，指摘原判決不當，為有理
    由，自應由本院將原判決撤銷改判，另為被告無罪之諭知。
據上論斷，應依刑事訴訟法第369 條第1 項前段、第364 條、第
301條第1項，判決如主文。
本案經檢察官林惠到庭執行職務。
中　　華　　民　　國　　94　　年　　11　　月　　3 　　日
                  刑事第三庭    審判長法  官  周賢銳
                                      法  官  黃仁松
                                      法  官  謝宏宗
以上正本證明與原本無異。
本件判決不得上訴。
中　　華　　民　　國　　94　　年　　11　　月　　4 　　日
　　　　　　　　　　　　　　　　書　 記 　官　熊惠津
附表：
┌──┬──────┬───────┬─────────┐
│編號│   日期     │給付金額（新台│    給付方式      │
│    │  （92年）  │幣）          │                  │
├──┼──────┼───────┼─────────┤
│ 1  │4 月23日    │35萬元        │現金支付          │
├──┼──────┼───────┼─────────┤
│ 2  │4 月25日    │15萬元        │現金支付          │
├──┼──────┼───────┼─────────┤
│ 3  │4 月28日    │100萬元       │匯款支付          │
├──┼──────┼───────┼─────────┤
│ 4  │5月4日      │20萬元        │現金支付          │
├──┼──────┼───────┼─────────┤
│ 5  │5月5日      │25萬元        │現金支付（由潘維郎│
│    │            │              │轉交）            │
├──┼──────┼───────┼─────────┤
│ 6  │5月13日     │60萬元        │匯款支付          │
├──┼──────┼───────┼─────────┤
│ 7  │5月14日     │56萬元        │匯款支付          │
├──┴──────┴───────┴─────────┤
│累計金額：311 萬元（其中僅200 萬元為投資金額）        │
└───────────────────────────┘
                                                      Ｆ
